【裁判字號】    99,上易,840
【裁判日期】    990601
【裁判案由】    家暴傷害
【裁判全文】
臺灣高等法院刑事判決                 99年度上易字第840號
上  訴  人  臺灣士林地方法院檢察署檢察官
被      告  甲○○
選任辯護人  陳建宏律師
            趙璧成律師
上列上訴人因被告家暴傷害案件，不服臺灣士林地方法院98年度
易字第419 號，中華民國98年11月30日第一審判決（起訴案號：
臺灣士林地方法院檢察署97年度偵字第12283號）， 提起上訴，
本院判決如下：
    主  文
上訴駁回。
    理  由
一、公訴意旨略以：被告甲○○係原審同案被告即告訴人乙○○
    （經原審法院通緝中）之夫曹昌鈺之兄，二人為家庭暴力防
    治法第三條第四款所定之家庭成員關係。被告於民國（下同
    ）九十七年九月一日晚間十時三十分許，在臺北市士林區○
    ○○路九十巷十七號三樓與其母親曹華素緣發生爭執，告訴
    人欲上樓查看時，在上址二樓與三樓樓梯間碰見欲下樓之被
    告，被告竟基於傷害之犯意，徒手抓傷告訴人之右胸鎖骨處
    ，致告訴人受有右胸壁多處擦傷瘀血（起訴書記載右手腕多
    處瘀血部分，業據原審公訴檢察官當庭更正刪除，原審亦未
    就此部分裁判）之傷害。案經告訴人提出告訴，因認被告涉
    犯刑法第二百七十七條第一項傷害罪嫌云云。
二、按犯罪事實應依證據認定之，無證據不得認定犯罪事實；不
    能證明被告犯罪者，應諭知無罪之判決，刑事訴訟法第一百
    五十四條第二項、第三百零一條第一項分別定有明文。此所
    謂認定犯罪事實之證據，無論其為直接或間接證據，均須達
    於通常一般人均不致有所懷疑，而得確信其為真實之程度，
    始得據為有罪之認定，若其關於被告是否犯罪之證明未能達
    此程度，而有合理性懷疑之存在，致使無法形成有罪之確信
    ，根據「罪證有疑、利於被告」之證據法則，即不得遽為不
    利被告之認定（參看最高法院二十九年上字第三一○五號、
    四十年臺上字第八六號、七十六年臺上字第四九八六號判例
    ）。次按告訴人之告訴，係以使被告受刑事追訴為目的，其
    指訴是否與事實相符，仍應調查其他證據，以資審認，必被
    害人所述被害情形，無瑕疵可擊，且就其他方面調查，又與
    事實相符，始足據為有罪判決之基礎（參看最高法院八十一
    年度臺上字第三五三九號判決）。
三、公訴人認被告涉有傷害犯行，無非係以告訴人之指訴、臺北
    市立聯合醫院和平院區九十七年九月二日家庭暴力事件驗傷
    診斷書、告訴人所受傷勢照片、蘭雅派出所歐東發警員於偵
    查中所提出之案發現場錄音光碟等件，為其主要論據。
四、訊據被告固不否認於前揭時地，與其母曹華素緣發生口角，
    惟堅詞否認有何傷害犯行，辯稱：案發當日伊與曹華素緣爭
    執畢返家時，並未在上址樓梯口遇見告訴人等語。經查：
  (一)證人即告訴人乙○○於偵查中固證稱：「（妳告甲○○傷害
    的部分，甲○○如何打妳？）我在二樓聽見三樓有砸東西的
    聲音，我先生先上去，我抱小孩上去，在樓梯間時遇到甲○
    ○要下樓，甲○○就抓住我的鎖骨，說不會讓我在曹家亂來
    ，不會放過我，照片是當天在警局作筆錄時拍的。」云云（
    見偵查卷第二十八頁），並提出臺北市立聯合醫院和平院區
    家庭暴力事件驗傷診斷書一紙及所受傷勢照片三張佐證（見
    偵查卷第三十三頁、第三十五頁至第三十六頁）。惟觀諸驗
    傷診斷書，告訴人所受傷勢為右胸壁多處擦傷瘀血（四×四
    公分及二×二公分），及右手腕多處瘀血（三×三公分及二
    ×二公分），再細繹告訴人所提出之傷勢照片，告訴人之傷
    勢一處在右胸鎖骨下方，一處在頸部正下方，受傷部位泛紅
    ，二處連結起來之範圍非小，當屬明顯可見，且案發當時告
    訴人僅穿著一件小背心，此為告訴人所自承（見原審卷第二
    十五頁），則該傷勢應不致全然遭小背心遮蔽，惟證人即警
    員歐東發於原審審理時證稱：「（問：到現場時有無發現乙
    ○○身上有傷勢？）外觀看不出來」等語（見原審卷第八十
    七頁），則該傷勢是否於警員到場前即已存在，已有可疑。
  (二)再者，告訴人在案發現場迄至蘭雅派出所製作筆錄前，均未
    曾提及遭被告傷害，歐東發警員至現場處理時，從外觀亦看
    不出告訴人身上有傷等情，業據證人歐東發警員、黃瑞亮警
    員結證在卷（見偵查卷第四十一頁，原審卷第八十六頁至第
    八十七頁、第九十六頁至至第九十七頁），且經原審當庭勘
    驗歐東發警員到場處理時，在臺北市士林區○○○路九十巷
    十七號二樓及臺北市士林區○○○路九十巷口所錄製之錄音
    光碟結果，在全長十分二十五秒之對話內容中，告訴人除對
    歐東發、黃瑞亮警員、曹昌鈺及被告等人大聲咆哮，並抗拒
    前往蘭雅派出所外，並無一語提及其遭被告傷害之情事，有
    原審勘驗筆錄在卷可稽（見原審卷第三十九頁至第四十六頁
    ），衡情被告與告訴人相處素不睦，果若被告確手抓告訴人
    右胸鎖骨處成傷，告訴人豈會於案發後迄至蘭雅派出所製作
    警詢筆錄前，長達三小時之時間均隱忍未發，亦無人發覺其
    右胸壁二處明顯外傷之可能？
  (三)況證人歐東發警員於原審審理時結證：當時被告說告訴人恐
    嚇他，我們要將告訴人帶上巡邏車回派出所瞭解，但告訴人
    態度不是很好，一直反抗，黃瑞亮警員在告訴人右側，我在
    告訴人左側，我們拉著告訴人的手腕，告訴人的手在胸前上
    下移動，我們有以適當的強制力與告訴人拉扯約三、四分鐘
    以上，後來我們對告訴人說，被告既然要提告，回派出所可
    以給她說明的機會，告訴人才同意坐上巡邏車隨我們到派出
    所等語（見原審卷第八十一頁至第八十三頁、第八十八頁、
    第九十頁）；證人即黃瑞亮警員於原審審理時亦證稱：當時
    被告告訴我告訴人恐嚇他，我就請雙方到派出所，當時告訴
    人不願意隨同我到派出所，我用右手抓她手腕拉她上巡邏車
    ，當時告訴人雙手在胸前揮舞，她是用全身力量掙扎，單憑
    我一人體力要抓她進警車有點困難，所以歐東發警員也有一
    起配合，當時告訴人雙手是在胸前的部位掙扎、揮舞等語（
    見原審卷第九十二頁至第九十三頁、第九十六頁、第九十七
    頁），足見歐東發、黃瑞亮警員欲將告訴人帶回蘭雅派出所
    之際，告訴人因抗拒上警車，而強力掙扎，雙手在胸前揮舞
    ，並與二位警員拉扯長達三、四分鐘以上，再參以告訴人之
    驗傷診斷書尚記載右手腕有多處瘀血，已如前述，是告訴人
    右胸壁之傷勢，亦不能完全排除係在與歐東發、黃瑞亮警員
    激烈拉扯的過程當中所造成。
  (四)綜上所述，被告之辯解，應非子虛，堪予採信，本院自難徒
    憑告訴人之片面指訴、診斷證明書及照片，於欠缺其他客觀
    事證佐證之情況下，遽為不利於被告之認定。是公訴人所提
    證據及指出證明之方法，無從說服本院形成被告所涉傷害犯
    行有罪之心證，此外，復查無其他積極證據足資認定被告涉
    有公訴人所指前揭犯行，既不能證明被告犯罪，揆諸前揭規
    定及說明，自應為無罪之諭知。
五、原審因認被告被訴犯有刑法第二百七十七條第一項之傷害罪
    ，核屬不能證明，而為無罪之諭知，經核尚無違誤。檢察官
    提起上訴，猶執前詞，認：(一)告訴人乙○○確實曾上曹華素
    緣之住處察看，否則不可能得知曹華素緣住處被毀損之情形
    ，可知證人簡秀蘭及曹華素緣證述告訴人之證詞之應係迴護
    被告之詞，不可採信，當以告訴人之指訴較為可採。(二)當日
    到場處理之員警歐東發在原審審理中證述：其拉著告訴人之
    手，其無法確定告訴人右胸之傷是否為拉扯時造成等語；證
    人即員警黃瑞亮亦證稱：伊當時只有拉告訴人手腕，並無碰
    觸告訴人身體其他部位等語，且觀之告訴人之驗傷證斷書上
    亦記載「右手腕有多處瘀血」等語，而告訴人為一女性，員
    警歐東發、黃瑞亮與告訴人拉扯時，為避免告訴人藉詞擴大
    事端，必會小心不碰觸告訴人之其他身體部位，不可能傷及
    告訴人右胸部位。(三)由告訴人傷勢照片可知，告訴人需將上
    衣掀起後始能拍攝其右胸受傷之部位，傷勢並非顯然易見。
    (四)告訴人證稱：其當時認為其與被告是一家人，有什麼事講
    講就過去了，所以沒有立即表明告訴之意，直到被告在派出
    所表明堅持提出告訴，其才提告等語，告訴人前揭證詞與常
    情並不相悖，原審判決徒以告訴人於犯罪發生後經過短短之
    三小時未提告，而據以認定告訴人之指訴不可採信，其論斷
    顯已違背論理法則等語，指摘原判決不當。惟查：(一)徵諸告
    訴人於警詢時陳稱：「（甲○○）下樓離去，我與夫曹昌鈺
    就去三樓婆婆的住處了解發生什麼事，就看到三樓地上電風
    扇、椅子毀損……。」等語（見偵查卷第九頁），縱使告訴
    人曾上樓至曹華素緣住處查看，亦係在被告離去曹華素緣住
    處之後，尚難執此推論被告離開曹華素緣住處途中有與告訴
    人在樓梯間相遇而生爭執。(二)受理被告報案而前往現場處理
    之警員歐東發、黃瑞亮欲將告訴人帶回蘭雅派出所之際，告
    訴人因抗拒上警車，而強力掙扎，雙手在胸前揮舞，並與二
    位警員拉扯長達三、四分鐘以上，已如前認定，則過程中告
    訴人雙手因強力拉扯的反作用力造成手掌反彈，或因指甲刮
    擦、或因拳頭撞擊，導致右胸壁擦傷、瘀血，亦不無可能，
    不能完全排除告訴人之傷情係其與歐東發、黃瑞亮警員激烈
    拉扯之過程當中所造成。(三)卷附告訴人傷勢照片係告訴人於
    蘭雅派出所偵訊室以手機自拍所得，此為告訴人乙○○於偵
    查所自承（見偵查卷第五十一頁），證人歐東發、黃瑞亮於
    偵查中亦均稱：照片之背景應該是在偵訊室等語無訛（見偵
    查卷第四十二頁），且照片中告訴人內穿一件白色圓形低胸
    之貼身上衣，外罩一件淺藍條紋帶有衣領之外套，與其自承
    案發當時僅穿一件小背心之情狀相異，而原審勘驗歐東發警
    員到場處理時所錄製之錄音光碟中，亦有歐東發員警與告訴
    人乙○○之對話稱「好啦好啦，（衣）裳穿一穿，來去派出
    所啦」等情（見原審卷第四十二頁），足見告訴人自拍傷勢
    照片時之穿著與員警到場時之穿著並非完全相同，自難憑此
    照片即認員警到場時告訴人所受之傷勢因遭衣物遮蔽，外人
    難以肉眼觀察即知。(四)觀諸前開原審勘驗案發當時之錄音光
    碟，告訴人乙○○咆哮內容多為：「我今天要不是看在曹昌
    鈺的面子上，我早就讓你出車禍死」、「我要是落人，吃清
    飯二十四小時，都能準備好在等你...若要死...免驚沒時間
    」、「我跟你說，甲○○我絕對要等你啦，你想要找我，我
    還要找你呢，婊子」、「你是沒人給你教訓，我跟你說，吃
    到快五十歲，那麼早就想進棺材，我就載一副送你」等欲置
    人於死地之言語，顯然對於甲○○存有極大之仇隙與怨恨，
    絕非僅是「有什麼事情講講就過去了、吵架吵完就沒事了」
    之普通口角或糾紛而已；甚且告訴人對於員警係被告通知前
    來查辦其涉犯恐嚇犯行等情知之甚稔（見偵查卷第五十一頁
    ），倘告訴人認其先前所為並無恐嚇被告之真意，見員警前
    來理應認為被告小題大作，對被告之敵意應更加深切，若其
    確實遭受被告傷害，更應把握機會立刻向員警陳述或提出告
    訴做為反擊，豈有在確定被告堅持提出恐嚇告訴後，方始決
    意亦提出傷害告訴之理？益徵告訴人所稱案發當時沒有想要
    立刻提告係基於大家都是一家人之想法，顯與常情相悖，自
    不足採。綜上所述，檢察官仍執前詞，提起上訴，指摘原判
    決不當，並無理由，應予駁回。
據上論斷，應依刑事訴訟法第368 條，判決如主文。
本案經檢察官張秋雲到庭執行職務。
中    華    民    國    99    年    6     月    1     日
                  刑事第六庭審判長法  官  林明俊
                                  法  官  郭豫珍
                                  法  官  何信慶
以上正本證明與原本無異。
不得上訴。
                                  書記官  王泰元
中    華    民    國    99    年    6     月    1     日

司法院資訊處製作；財團法人民間司法改革基金會備份。
